【裁判字號】    97,自,132
【裁判日期】    971223
【裁判案由】    侵占
【裁判全文】
臺灣臺北地方法院刑事判決               97年度自字第132號
自  訴  人  丁○○
自訴代理人  張立業律師
被      告  丙○○
            甲○○
上列被告丙○○、甲○○因侵占案件，經自訴人丁○○提起自訴
，本院判決如下：
    主  文
丙○○、甲○○均無罪。
    理  由
一、自訴意旨略以：被告丙○○係設於臺北縣新店市○○○○○
    路一二五號一樓樂勤股份有限公司（下稱樂勤公司）之負責
    人，同時亦為自訴人丁○○前妻乙○○（乙○○與自訴人間
    婚姻關係，業經臺灣高等法院於九十五年十二月十二日以九
    十四年度家上字第一八九號判決離婚確定）之姊，被告甲○○則為自訴人前妻乙○○之弟，自訴人於九十年五月至十二
    月間，依乙○○之指示將如附表編號一至九所示共計新臺幣
    （下同）三十三萬元款項匯入慶豐商業銀行新店分行第00
    000000000000號帳戶（戶名：樂勤公司），作
    為乙○○之生活費用，乙○○後於九十五年間對自訴人提起
    請求給付撫養費用之民事訴訟，經本院家事法庭以九十五年
    度家訴字第二○四號審理，乙○○並於九十六年七月二十五
    日庭訊時指稱從未收受如附表編號一至九所示三十三萬元款
    項，自訴人與乙○○嗣後均對本院九十五年度家訴字第二○
    四號民事判決提起上訴，經臺灣高等法院民事庭以九十七年
    度家上字第一○七號審理，被告丙○○於九十七年八月四日
    準備程序中證稱該筆三十三萬元係自訴人給付予被告甲○○
    之還款，伊將樂勤公司之大小章交予被告甲○○提款，伊確
    定該筆三十三萬元係被告甲○○領走等語，自訴人至此方知
    悉該筆三十三萬元係由被告甲○○領取；如附表編號一至九
    所示三十三萬元係自訴人匯予前妻乙○○之生活費，被告甲○○明知該筆款項並非伊所有，竟擅自盜領，被告丙○○明
    知該筆款項並非被告甲○○所有，竟將樂勤公司大小章交付
    予被告甲○○提領，其與被告甲○○間顯有侵占之犯意聯絡
    及行為分擔，因認被告甲○○、丙○○均涉有刑法第三百三
    十五條第一項之侵占罪嫌等語。
二、按「犯罪事實應依證據認定之，無證據不得認定其犯罪事實
    ；又不能證明被告犯罪者，應諭知無罪之判決」，刑事訴訟
    法第一百五十四條第二項、第三百零一條第一項分別定有明
    文。次按「檢察官就被告犯罪事實，應負舉證責任，並指出
    證明之方法」，刑事訴訟法第一百六十一條第一項定有明文
    ，亦即檢察官就被告之犯罪事實應負實質之舉證責任，以貫
    徹無罪推定原則，該檢察官應負實質舉證責任之規定係編列
    在本法第一編總則第十二章「證據」中，故於自訴程序之自
    訴人亦同有適用（最高法院九十一年度第四次刑事庭會議決
    議第十一項參照）。又按「被害人所述被害情形如無瑕疵可
    指，而就其他方面調查又與事實相符，其供述始足據為判決
    之基礎；且自訴人之指訴，係以使被告受刑事訴追為目的，
    是其陳述是否與事實相符，仍應調查其他證據以資審認」，
    有最高法院三十二年上字第六五七號、五十二年台上字第一
    三○○號判例可資參照。再按「事實之認定，應憑證據，如
    未能發現相當證據，或證據不足以證明，自不能以推測或擬
    制之方法，為裁判基礎；又認定犯罪事實所憑之證據，雖不
    以直接證據為限，間接證據亦包括在內；然而無論直接或間
    接證據，其為訴訟上之證明，須於通常一般之人均不致有所
    懷疑，而得確信其為真實之程度者，始得據為有罪之認定，
    倘其證明尚未達到此一程度，而有合理之懷疑存在時，事實
    審法院復已就其心證上理由予以闡述，敘明其如何無從為有
    罪之確信，因而為無罪之判決，尚不得任意指為違法」，有
    最高法院四十年台上字第八六號及七十六年台上字第四九八
    六號判例足參。
三、按三親等內之姻親之間，犯侵占罪者，須告訴乃論，刑法第
    第三百三十八條規定甚明，而告訴乃論之罪，其告訴應自得
    為告訴之人知悉犯人之時起，於六個月內為之，刑事訴訟法
    第二百三十七條第一項亦著有明文。再按「刑事訴訟法第二
    百十六條第一項規定，告訴乃論之罪，應自知悉犯人之時起
    ，於六個月內為之，所稱知悉，係指確知犯人之犯罪行為而
    言，如初意疑其有此犯行，而未得確實證據，及發見確實證
    據，始行告訴，則不得以告訴人前此之遲疑，未經申告，遂
    謂告訴為逾越法定期間。」，亦有最高法院二十八年上字第
    九一八號判例可資參照。本件自訴人與乙○○間之婚姻關係
    業經臺灣高等法院於九十五年十二月十二日以九十四年度家
    上字第一八九號判決離婚確定，有臺灣高等法院九十四年度
    家上字第一八九號民事判決暨確定證明書在卷足憑（見九十
    五年度家訴字第二○四號卷(一)第四二至一二一頁），是自訴
    人與被告丙○○、甲○○於如附表編號一至九所示時間內，
    仍具有三親等之姻親關係，依前述規定，被告丙○○、甲○○涉嫌對自訴人所為侵占行為，須告訴乃論；又查，自訴人
    雖在本院家事庭九十五年度家訴字第二○四號給付撫養費訴
    訟中，於九十六年六月十三日即以民事答辯狀(二)主張如附表
    編號一至九所示款項均係伊支付予前妻乙○○之生活費，而
    遭乙○○於九十六年八月二十二日言詞辯論程序當庭否認有
    收到該筆三十三萬元款項，此有自訴人於九十六年六月十三
    日所提民事答辯狀(二)（見九十五年度家訴字第二○四號卷(一)
    第一七一至一八○頁）及本院九十五年度家訴字第二○五號
    給付撫養費訴訟九十六年八月二十二日言詞辯論筆錄（見九
    十五年度家訴字第二○四號卷(二)第四四、四五頁）在卷足憑
    ，惟自訴人斯時尚無法明確知悉該筆三十三萬元款項係遭何
    人侵占，嗣被告丙○○於九十七年八月四日臺灣高等法院九
    十七年度家上字第一○七號給付撫養費訴訟之準備程序中以
    證人身份證稱該三十三萬元款項係自訴人之還款，均由被告
    甲○○一人提領等語，自訴人始確知該筆三十三萬元款項係
    遭被告甲○○、丙○○共同侵占，而於九十七年十月二十二
    日以刑事自訴狀向本院提出自訴等情，業據自訴人於本院九
    十七年十一月二十四日準備程序中陳述明確（見本院卷第一
    三○、一三一頁），並有臺灣高等法院九十七年度家上字第
    一○七號給付撫養費訴訟九十七年八月四日準備程序筆錄（
    見九十七年度家上字第一○七號卷第一二八至一三○頁）及
    刑事自訴狀（見本院卷第一頁）在卷足參，從而自訴人對被
    告甲○○、丙○○所提侵占自訴，尚未逾越六個月之告訴期
    間，其所為自訴，應屬適法，合先敘明。
四、自訴人認被告甲○○、丙○○涉有侵占罪嫌，無非係以被告
    丙○○於臺灣高等法院民事庭九十七年度家上字第一○七號
    給付撫養費訴訟九十七年八月四日準備程序中以證人身份所
    為證詞（見本院卷第六八、六九頁）、臺北銀行入戶電匯回
    條（見本院卷第九、十二頁）、中國信託商業銀行自動櫃員
    機交易明細（見本院卷第十頁）、中國信託商業銀行第00
    0000000000號帳戶存摺影本（見本院卷第十一頁
    ）、萬通商業銀行電匯通知單（見本院卷第十三頁）及樂勤
    公司基本資料（見本院卷第六四、六五頁）等資料為其主要
    論據。訊據被告丙○○、甲○○固不否認自訴人確有於如附
    表編號一至九所示時間，匯款共計三十三萬元至樂勤公司於
    慶豐商業銀行新店分行所開設第000000000000
    00號帳戶內，該筆三十三萬元款項嗣遭被告甲○○提領等
    情（見本院卷第一三一、一三二頁），惟堅詞否認有何侵占
    犯行，均辯稱：自訴人先前曾借住被告甲○○新店住處長達
    四年半，未曾支付水費、電費、瓦斯費等生活費用，嗣後又
    將渠家中全部家具借放於被告甲○○新店住家庭院，自訴人
    曾承諾日後會補貼部分費用，經被告甲○○一再催討，始於
    如附表編號一至九所示時間匯款共計三十三萬元至慶豐商業
    銀行新店分行樂勤公司帳戶，被告甲○○係認定該筆款項係
    自訴人補貼先前共同生活花費而予以提領花用，主觀上並無
    任何不法犯意，客觀上亦無任何侵占犯行，況自訴人與乙○○於八十九年十一月十三日簽署離婚協議書時，已明確約定
    每月生活撫養費五萬元應匯入乙○○於大安商業銀行新店分
    行所開設第000000000000號帳戶，自訴人並曾
    於九十年五月二十一日匯款七萬元生活費至上揭乙○○帳戶
    ，足認自訴人早已知悉給付予乙○○之生活費應匯入大安商
    業銀行新店分行乙○○帳戶，自訴人指稱如附表編號一至九
    所示三十三萬元款項係電匯予乙○○之生活費，顯與事實不
    符，不足採信，況上揭款項均係被告甲○○一人單獨領取，
    被告丙○○於事前並不知情，有何共同侵占之可言，綜上，
    實不得僅以憑自訴人前揭指述，即遽以推論被告甲○○、丙○○有共同侵占之不法犯行等語。經查：
  (一)自訴人曾於如附表編號一至九所示時間，匯款共計三十三萬
    元至樂勤公司於慶豐商業銀行新店分行所開設第00000
    000000000號帳戶內，該筆三十三萬元款項嗣遭被
    告甲○○提領等情，為被告甲○○、丙○○及自訴人所不爭
    執（見本院卷第一三○至一三二頁），並有臺北銀行入戶電
    匯回條（見本院卷第九、十二頁）、中國信託商業銀行自動
    櫃員機交易明細（見本院卷第十頁）、中國信託商業銀行第
    000000000000號帳戶存摺影本（見本院卷第十
    一頁）、萬通商業銀行電匯通知單（見本院卷第十三頁）及
    樂勤公司基本資料（見本院卷第六四、六五頁）等資料附卷
    足憑，是認自訴人主張伊於如附表編號一至九所示時間轉匯
    共計三十三萬元之款項全數遭被告甲○○提領一節，應堪採
    信。
  (二)自訴人雖以上揭三十三萬元均係伊電匯予前妻乙○○之生活
    費用，竟遭被告甲○○擅自提領花用，而認被告甲○○、丙○○共同侵占上揭款項；惟查，證人乙○○於本院審理中結
    證稱伊於八十九年間曾與自訴人簽署一份離婚協議書，雙方
    雖未前往戶政事務所辦理離婚登記，惟自訴人一直在大陸地
    區工作，實質上等同分居，伊與自訴人於離婚協議書內明確
    約定自訴人每月應負擔之生活費五萬元應匯入伊於大安商業
    銀行新店分行所開設第000000000000號帳戶，
    自訴人嗣後亦曾多次電匯生活費至大安商業銀行新店分行第
    000000000000號帳戶，伊從未指示自訴人電匯
    生活費至其他帳戶，如附表編號一至九所示共計三十三萬元
    款項係匯入樂勤公司帳戶，焉有可能係自訴人給付予伊之生
    活費等語綦詳（見本院卷第一三七頁），且查，自訴人與乙○○於八十九年十一月十三日簽署離婚協議書時，確實約定
    自訴人每月應給付予乙○○與子女之生活費五萬元，應於每
    月五日以前匯入乙○○大安商業銀行新店分行所開設第00
    0000000000號帳戶，且自訴人亦曾於九十年五月
    二十一日匯款七萬元至乙○○於大安商業銀行新店分行所開
    設第000000000000號帳戶，有八十九年十一月
    十三日離婚協議書（見見九十五年度家訴字第二○四號卷(二)
    第五一至五三頁）及臺北銀行入戶電匯回條（見本院卷第九
    頁）在卷足憑，足證自訴人確曾與乙○○約定應以乙○○於
    大安商業銀行新店分行所開設第000000000000
    號帳戶作為電匯每月生活費帳戶，自訴人並曾依約電匯生活
    費至上揭乙○○帳戶，經核如附表編號一至九所示三十三萬
    元款項均係匯入樂勤公司於慶豐商業銀行新店分行所開設第
    00000000000000號帳戶，顯與前揭約定不符
    ，證人乙○○復明確結證稱伊從未指示自訴人電匯生活費至
    其他帳戶，則自訴人主張上揭三十三萬元係伊電匯予前妻乙○○之生活費，是否真實可採，實有探求之餘地。
  (三)再查，被告甲○○、丙○○辯稱自訴人與乙○○婚姻關係存
    續期間，曾借住被告甲○○新店住處長達四年半，卻未曾支
    付水費、電費、瓦斯費等生活費用，嗣後又將渠家中全部家
    具借放於被告甲○○新店住家庭院，自訴人曾承諾日後會補
    貼部分費用，被告甲○○係認定如附表編號一至九所示三十
    三萬元係自訴人補貼先前共同生活花費之款項，從而將之提
    領花用等情，經核與證人乙○○證稱自訴人先前確實承諾會
    補貼共同生活花費及暫借擺放家具費用予被告甲○○等情相
    符（見本院卷第一三八頁），足認被告甲○○主觀上認定該
    筆三十三萬元款項係自訴人補貼先前共同生活花費之款項，
    尚屬有據；再者，縱自訴人主觀係基於給付生活費用予乙○○之意思而電匯如附表編號一至九所示共計三十三萬元款項
    至慶豐商業銀行新店分行所第0000000000000
    0號樂勤公司帳戶，惟自訴人於本院準備程序中明確指稱伊
    於匯款前後從未打電話聯絡被告甲○○或丙○○，亦未曾委
    託被告甲○○或丙○○將該筆三十三萬元款項轉交予前妻乙○○等情（見本院卷第一三一頁），是被告甲○○於提款前
    絕無可能知悉該筆三十三萬元係自訴人欲支付予乙○○之生
    活費，其主觀上係認定該筆三十三萬元款項係自訴人補貼先
    前共同生活花費之款項而予以提領，縱有誤領，要難僅據此
    即遽以推認被告甲○○主觀上有將該筆款項侵占入己之不法
    犯意。
五、綜上，自訴人所提證據，不足為被告甲○○、丙○○侵占之
    積極證明，所指出證明之方法，亦無從說服本院形成被告甲○○、丙○○有罪之心證，此外查無其他積極事證足認被告
    甲○○、丙○○有何侵占之犯行，不能證明被告甲○○、丙○○犯罪，參以首開規定，自應諭知無罪之判決。
據上論斷，應依刑事訴訟法第三百四十三條、第三百零一條第一
項，判決如主文。
中    華    民    國    97    年    12    月    23    日
                  刑事第十四庭  審判長法  官  蔡坤湖
                                      法  官  陳琪媛
                                      法  官  李家慧
以上正本證明與原本無異。
如不服本判決，應於判決送達後10日內，向本院提出上訴狀。
                                      書記官  鄭淑丰
中    華    民    國    97    年    12    月    23    日
附表：
┌──┬──────┬────────┬──────────────┐
│編號│ 匯款時間   │匯款金額（新臺幣│ 匯入銀行帳號               │
│    │            │）              │                            │
├──┼──────┼────────┼──────────────┤
│ 一 │90年5月9日  │ 7萬5,000元     │慶豐商業銀行新店分行第033010│
│    │            │                │00000000號帳戶（戶名：樂勤股│
│    │            │                │份有限公司）                │
├──┼──────┼────────┼──────────────┤
│ 二 │90年5月25日 │ 4萬元          │同上                        │
├──┼──────┼────────┼──────────────┤
│ 三 │90年5月25日 │ 3萬元          │同上                        │
├──┼──────┼────────┼──────────────┤
│ 四 │90年5月25日 │ 4萬元          │同上                        │
├──┼──────┼────────┼──────────────┤
│ 五 │90年8月5日  │ 3萬元          │同上                        │
├──┼──────┼────────┼──────────────┤
│ 六 │90年9月9日  │ 3萬元          │同上                        │
├──┼──────┼────────┼──────────────┤
│ 七 │90年10月11日│ 3萬元          │同上                        │
├──┼──────┼────────┼──────────────┤
│ 八 │90年11月1日 │ 2萬5,000元     │同上                        │
├──┼──────┼────────┼──────────────┤
│ 九 │90年12月6日 │ 3萬元          │同上                        │
├──┼──────┴────────┴──────────────┤
│總計│   33萬元                                                   │
└──┴──────────────────────────────┘


司法院資訊處製作；財團法人民間司法改革基金會備份。
